臺灣高等法院臺南分院民事判決　　92年度上易字第299號
上　訴　人　許平山即桂銓土木包工業
訴訟代理人　林祈福　律師
複 代 理人　林瑞成　律師
被 上 訴人　丙○○　（彭李清秀之承受訴訟人）
　　　　　　丁○○　（彭李清秀之承受訴訟人）
共　　　同
訴訟代理人　金輔政　律師
上列當事人間請求債務不履行損害賠償事件，上訴人對於中華民
國九十二年九月二十二日臺灣臺南地方法院八十九年度訴字第二
三一三號第一審判決，提起上訴，本院於九十四年八月三十日言
詞辯論終結，判決如下：
    主  文
上訴駁回。
第二審訴訟費用由上訴人負擔。
    事  實
甲、上訴人方面：
一、聲明：求為判決：
（一）原判決廢棄。
（二）被上訴人應給付上訴人新台幣八十四萬七千一百四十八元
      ，及自反訴起訴狀繕本送達翌日起至清償日止，按年息百
      分之五計算之利息。
（三）第一、二審訴訟費用由被上訴人負擔。
二、陳述：除與原判決記載相同者外，補稱略以：
（一）按依不當得利之法則請求返還不當得利，則以無法律上之
      原因而受利益，致他人受有損害為其要件，其得請求返還
      之範圍，應以不當得利受領人所受利益為限。最高法院八
      十九年台上字第二四五二號及八十八年台上字第二六二號
      判決意旨可資參酌。且民法第一百八十二條第二項規定「
      受領人於受領時，知無法律上之原因或其後知之者，應將
      受領時所得之利益，或知無法律上之原因時，所現存之利
      益，附加利息，一併償還，如有損害，並應賠償。」。
（二）次查本件上訴人原審反訴請求為給付勞務及使用機具之對
      價之不當得利之返還，因之核定返還之範圍徵諸前揭判決
      意旨應以被上訴人本應給付之勞務及使用機具對價卻由上
      訴人給付而減省之支出為限。本件基地地基，全面下挖二
      米深，上訴人此項開挖機具使用、地基束水之工資分別為
      二十四萬五千元及七萬元合計三十一萬五千元，此有九十
      一年七月十九日原審準備書狀所附收據二紙可證，並為被
      上訴人所不爭。被上訴人就此部分之金額並未支付，而由
      上訴人所支付因之減支出，上訴人依最高法院五十九年台
      上字第四二九七號判例所示依不當得利之規定請求返還其
      利益，應無不合。原審卻以該項支出認係成本。而加以扣
      除，惟此項扣除之法律依據為何卻未置論。此項支出為台
      灣省土木技師公會之鑑定報告中所無，而上訴人確有支出
      。本件因兩造合意解除契約，故無所謂承攬報酬，否則前
      開最高法院判例豈非具文。且細閱該項目支出顯非「土方
      及混凝土」所能概括，否則台灣省土木技師公會九十一年
      一月三十日鑑定報告中第四頁第五項增建地基中何以另行
      估出每坪造價三千零一十四元。原審以每坪一千三百元計
      算地基之造價實有誤解，縱使依原審之算法，本依基地（
      本體＋增建）立人段九○三地號（三百三十平方公尺）、
      九○四地號（一九平方公尺）土地地坪面積共計三百四十
      九平方公尺即一○五‧六坪。原審既認增建部分地基僅五
      ○‧九七坪，則本體地基部分應為五四‧六三坪，若依前
      揭鑑定報告所稱每坪三千零一十四元，則尚有本體地基部
      分之工資為十六萬四千六百五十五元未列入鑑定報告計算
      ，即有遺漏。原審既認增建部分地基為五○‧九七坪，就
      現況而論僅是兩造估價單上「土水」（工資每坪七千五百
      元）及「油漆」（工資每坪七百五十元）未予施工而已。
      準此，兩造依估價單所示每坪施工工資一萬九千六百元，
      扣除前開未施工項目每坪工資尚有一萬一千三百五十元，
      已完成增建地基工資應是五十七萬八千五百一十元，原審
      卻僅以每坪三千零一十四元計算，合計十五萬三千六百二
      十三元，即有偏低之情形。又本體建築未施工之「粉光」
      及「鋪地磚」部分，原審扣除二萬一千四百四十七元及十
      九萬九千七百七十二元，此項扣除標準，原審係引用土木
      技師鑑定報告核算，惟查，粉光及鋪地磚係兩造估價標準
      ，原審係引用土木技師鑑定報告核算，且查，粉光及鋪地
      磚係兩造估價單所列「土水」之一部分，依該鑑定所附鑑
      定手冊單價分析計算「土水」之每坪工資是一萬零三百一
      十四元，高於兩造約定估價單「土水」每坪工資七千五百
      元甚多，因之本件未施工之扣除基準過高，既然原審認定
      應尊重雙方約定，扣除基準應一致，因之扣除之金額應是
      同比例，即十六萬零八百六十三元，原審認定應扣除二十
      二萬一千二百一十九元，即屬過高。
（三）再者，尚有新舊建物搭接拆除部分之工資二十六萬五百五
      十元，此部分亦未列入土木技師公會之鑑定報告中，而上
      訴人確有支出，被上訴人亦不爭執。此項支出與八十九年
      四月十四日和解書之約定無關。理由在於簽和解書是就以
      化學錨栓方式續接結構補強時，若上訴人須配合等待被上
      訴人另行鳩工施行化學錨栓工法而增加工時自行負擔，此
      從綜合和解書之前後文可得而知悉。因新舊建物搭接拆除
      部分，早於簽訂和解書前之八十七年間即已完成，此有九
      十二年十二月二十四日書狀證四收據之日期可證。可見該
      工資並非因增加工時而來（和解前之工資亦非以工時計算
      ）八十九年四月十四日和解書係指和解書簽訂後若有增加
      工時由上訴人負擔，嗣因被上訴人拒絕上訴人施工而解約
      ，故無下文，原審認為是和解書簽訂後增加工時之拆除費
      用，而扣除之，實有誤會。
（四）所增加鋼筋工資，上訴人確是以每噸五千元支出，此有估
      價單一紙可佐，被上訴人因之減省支出亦是如此。依九十
      二年五月八日言詞辯論筆錄第六頁所載技師施坤合、許引
      絃亦證稱目前一般行情為每噸四千元。因之僅以二千五百
      三十五元計算工資，應屬過低。
（五）最高法院七十九年台上字第五四○號要旨：「法院固得就
      鑑定人依其特別知識觀察事實，加以判斷而陳述之鑑定意
      見，依自由心證判斷事實之真偽。然就鑑定人之鑑定意見
      可採與否，則應踐行調查證據之程序而後定其取捨。倘法
      院不問鑑定意見所由生之理由如何，遽採為裁判之依據，
      不啻將法院採證認事之職權委諸鑑定人，與鑑定僅為一種
      調查證據之方法之趣旨，殊有違背。」，準此，鑑定非有
      拘束法院之效力自明。
（六）原審台灣省土木技師公會之鑑定報告就本件系爭事項不妥
      當之處如下：
    (一)增建地基部分
    1.增建地基部分每平方公尺之合理工資單價為何？技師公會
      九十三年六月二日（九三）省土技字第二四一三號函，以
      超出鑑定範圍建請另行鑑定。查鑑定之施坤合、許引絃二
      人於鈞院九十三年四月十九日準備期日庭訊表示「非鑑定
      範圍」拒絕答覆，惟九十一年一月三十日原鑑定報告，四
      、鑑定要旨2.增建部分載明地基之每平方公尺合理造價為
      何？是以，此事項應為鑑定範圍無疑。上訴人前以九十三
      年四月二十日聲請狀為上開陳述並由鈞院轉請該公會說明
      ，卻未付理由回絕有如前述，誠非一般鑑定人所應為。
    2.九十三年四月十九日準備期日，上訴人問許、施二人，每
      坪三千零一十四元增建之地基是否做得起來，許、施對此
      迴避不答覆，衡情，許、施二人為土木技師，對該問題「
      建不起來」之答案，應是心知肚明，惟恐對其已表示之意
      見，無法自圓其說，形成自打嘴巴之窘況，故而顧左右而
      言他，拒絕回答該質問，其客觀性，專業性容待商榷。
    3.果不其然，上訴人以財團法人台灣營建研究院（自八十五
      年十一月起受行政院公共工程委員會委託營建物價調查工
      作迄今）以專職人透過嚴謹訪查所得之雙月刊「營建物價
      」所載之單價以保守之標準計算得增建地基之合理單價每
      坪為一萬二千零八十七元，工資單價均有所本，並請向該
      營建研究院函詢核實。是以增建地基之工資計得六十一萬
      六千零七十四元。
    (二)地坪舖地磚工資部分：
    　該鑑定報告係以七三○平方公尺計算扣除，惟依前開營建
      物價所示民國八十七年間該項工資為二○五至二三○元之
      間，差了逾三倍有餘，上訴人九十三年五月十七日上訴理
      由（三）第五項提出質疑，鈞院亦轉由技師公會答覆，惟
      如前其九十三年六月一日函覆第四項對單價何以高於營建
      物價之單價並未答覆，其數據如何得來，既不陳明，對另
      一價格不理不睬，其客觀、專業性應值批判。
    (三)依前揭營建物價所載八十七年間鋼筋工資南部係每噸四千
      五百六十元，原審九十二年五月八日庭訊許、施二人亦表
      示一般行情為每噸四千元，原審以每噸二千五百三十五元
      計算，應屬過低。
三、證據：除援用原審提出者外，補提：
（一）判決意旨影本二份。
（二）收支明細表影本一件。
（三）營建物價雜誌節印本一件。
（四）工地報表影本一件。
（五）請求傳喚證人：甲○○、乙○○、戊○○。
（六）請求由高雄市建築師公會再鑑定。
乙、被上訴人方面：
一、聲明：求為判決：
（一）上訴駁回。
（二）第二審訴訟費用由上訴人負擔。
二、陳述：除與原判決記載相同者外，補稱略以：
（一）上訴人上訴理由主張：「原審既認增建部分地基為五○‧
      九七坪，就現況而論僅是兩造估價單上「土水」（工資每
      坪七千五百元）及「油漆」（工資每坪七百五十元）未予
      施工而已。準此，兩造依估價單所示每坪施工工資一萬九
      千六百元，扣除前開未施工項目每坪工資尚有一萬一千三
      百五十元，已完成增建地基工資應是五十七萬八千五百一
      十元，原審卻僅以每坪三千零一十四元計算，合計十五萬
      三千六百二十三元，即有偏低之情形。」云云。惟查，依
      證一估價單所指一萬九千六百元，除「土水」及「油漆」
      外，尚包括放樣一百元，土方混凝土一千三百元，模板六
      千五百元，鋼筋一千元，塔架五百元，清潔運棄二百元，
      管理費一千七百五十元，上訴人上開主張顯與事實不符。
（二）上訴人質疑土木技師對粉光鋪地磚部分之扣除標準，此項
      因上訴人未施作而被上訴人應請人續作所生損失，並非雙
      方合約之價格，而應以另請施作之行情計算，上訴人此主
      張亦不合理。
（三）高雄市建築師公會九十四年六月十五日九四高建師鑑字第
      ○二二三號函附件就上訴人意見補充說明：「束水工程項
      目屬假設工程，大都於工程完工後拆除之。上訴人提供之
      鑽探試驗報告內容共鑽孔二處，地下水位分別為一點五及
      一點七公尺，而鑑定報告書附件七之一剖面圖基礎深度為
      一點七公尺，正位於地下水位臨界值，因此判斷有施作束
      水工程項目之可能性。但該項目無提供相關工程圖說及施
      工過程明確紀錄，無法由上訴人片面認定數量，即鑑定報
      告書附件四之一第三頁束水之六口×六百五十尺直接認定
      。且以開挖一點七公尺而言，抽水井深度應不需五十尺（
      約十五公尺）。筏基回填級配工程項目其施作於地坪基層
      ，現場無法明視。且該項目於提供相關工程圖說中並無設
      計，因此，無法判定是否施作。至於上訴人說明‧‧‧，
      回填級配料亦是業主所提供。‧‧‧云云，本會亦無法直
      接據以核算數量。」，是以依高雄市建築師公會之鑑定報
      告，無從為上訴人主張已施作束水工程等相關工程及其數
      量之有利證據。
（四）上訴人請求由高雄市建築師公會就鋼筋工資或其他工程項
      目施作之一般市場行情提出說明，惟依高雄市建築師公會
      亦已於其鑑定報告書第五頁「十、結論(三)、本報告書鑑定
      價額為一般市場行情價格，至於實際承包價仍應以承包契
      約內容而定。」，又縱觀高雄市建築師公會所憑以鑑定之
      附件，並未列有經二造合意之契約書及原始估價單，是以
      高雄市建築師公會當然無法如台灣省土本技師公會依兩造
      之契約及估價單計算出約定之每噸鋼筋工資或其他工資，
      只能暫以一般市場行情價格為替代說明，但其鑑定報告結
      論已明白表示「實際承包價仍應以承包契約內容而定。」
      ，即實際承包價仍應回歸私法契約自由原則，依兩造先前
      所訂之契約及估價單內容判斷，今上訴人一再以是否合乎
      一般市場行情等問題來規避兩造之約定價格，實不足取。
三、證據：除援用原審提出者外，請求傳喚原審鑑定之土木技師
    施坤合、許引絃到庭。
    理  由
一、按訴之變更、追加，非經他造同意，不得為之。但第二百五
    十五條第一項第二款至第六款情形，不在此限；又訴之變更
    、追加他訴，於擴張或減縮應受判決事項之聲明行為無礙，
    民事訴訟法第四百四十六條第一項及第二百五十五條第一項
    第三款分別定有明文。本件上訴人於九十二年十月十四日提
    出民事上訴狀起訴請求金額為一百零五萬三千六百二十三元
    （本院卷一第四頁反面），於九十四年八月三十日言詞辯論
    期日減縮為請求金額為八十四萬七千一百四十八元，此係屬
    民事訴訟法第二百五十五條第一項第三款減縮應受判決事項
    之聲明，且被上訴人亦無異議，而為本案之言詞辯論；揆諸
    前揭說明，自屬無礙（最高法院五十三年台上字第九四三號
    判例參照），合先敘明。
二、上訴人主張：
    兩造就台南市○○路○○段九○三號房屋新建工程，約定由
    上訴人施工，每坪施工工資為一萬九千六百元，材料則由被
    上訴人提供，嗣因主建物及增建續接部分鋼筋之施工，被上
    訴人要求另行找人處理，上訴人所有工程必須等到該部分鋼
    筋施工完成才能續行，因之無法施工，其間又因被上訴人前
    開另行找人裝置鋼筋之方式，其女婿有意見，擬重新進行補
    強，乃要求上訴人配合，因思及後續增建工程均須該續接鋼
    筋完成才得施工，上訴人遂與對造達成和解，約定鋼筋續接
    以土木技師公會建議之化學錨栓方式施工，此有和解書附呈
    可稽，且由被上訴人另行雇工為之，嗣不知何故該部分迄未
    完工，上訴人多次詢問何時得續行增建工程，終由被上訴人
    主動要求解除增建工程合約，上訴人同意解除，並配合出具
    解約書。按契約之解除，出於雙方當事人之合意時，無論有
    無可歸責於一方之事由，除經約定應依民法關於契約解除之
    規定外，並不當然適用民法第二百五十九條之規定，倘契約
    已為全部或一部之履行者，僅得依不當得利之規定請求返還
    其利益（五十九年台上字四二九七號判例參照），查上訴人
    雖已收受被上訴人所給付之工程款三百一十萬元，然算至兩
    造合意解約止，就工程已履行之工資而被上訴人未付者，合
    計尚有一百零五萬三千六百二十三元，上開金額請參酌新建
    房屋工程明細表，爰依不當得利之規定，請求給付上開工資
    （上訴人係於原審法院提起反訴），並請求加給自反訴起訴
    狀繕本送達翌日起至清償日止，按年息百分之五計算之法定
    遲延利息等語。
三、被上訴人則以：
    系爭工程已完工部份之價值，經台灣省土木技師公會派員鑑
    定結果，上訴人所完成之本體及增建部分之價格為二百九十
    七萬六千六百七十元（原鑑定總價二百九十五萬三千六百五
    十六元，再加上第二次鑑定認應加價二萬三千零十四元，合
    計二百九十七萬六千六百七十元），然被上訴人早已給付工
    程款三百一十萬元予上訴人，則本件被上訴人所已給付之工
    程款，顯已超過被上訴人所應給付之數額，乃上訴人竟猶為
    本件之請求，自屬無據等語，資為抗辯。
四、上訴人主張兩造於八十三年間就台南市○○路○○段九○三
    號房屋新建工程訂立承攬合約，約定由上訴人施工，每坪施
    工工資為一萬九千六百元，材料則由被上訴人提供，嗣因故
    兩造合意解除上開承攬契約等情，業據上訴人提出和解書及
    解約書影本（原審卷第六六頁至第六七頁）在卷可按，被上
    訴人亦提出契約書、估價單影本（原審卷第一一頁至第一七
    頁）附卷可稽，均為兩造所不爭執，並於原審八十九年十二
    月十八日言詞辯論期日、本院九十四年七月二十五日準備期
    日，一再確認無訛，亦有筆錄在卷可查（原審卷第三六頁至
    第三七頁、本院卷二第三七頁），自應認為真實。
五、上訴人復主張被上訴人受有一百零五萬三千六百二十三元之
    不當得利（即原承攬報酬之一部分），自應返還等情，則為
    被上訴人所否認，且稱已給付三百一十萬元，實已超過上訴
    人承作之報酬，並主張抵銷置辯。是則本件應審酌者為：被
    上訴人因系爭工程所受領由上訴人所付出之勞務價額究為若
    干？
六、茲分析如下：
（一）按「無法律上之原因而受利益，致他人受損害者，應返還
      其利益。雖有法律上之原因，而其後已不存在者，亦同。
      」、「不當得利之受領人，除返還其所受之利益外，如本
      於該利益更有所取得者，並應返還。但依其利益之性質或
      其他情形不能返還者，應償還其價額。」民法第一百七十
      九條及第一百八十一條訂有明文。又按「不當得利之受領
      人，除返還其所受之利益外，如本於該利益更有所取得，
      並應返還。但依其利益之性質或其他情形不能返還者，應
      償還其價額（民法第一百八十一條）。所謂「依其利益之
      性質不能返還者，‧‧‧，為受領人服勞務，均屬之。」
      （最高法院八十五年度台上字第二九七○號判決要旨參照
      ）。再按依不當得利之法則請求返還不當得利，以無法律
      上之原因而受利益，致他人受有損害為其要件，故其得請
      求返還之範圍，應以對方所受之利益為度，非以請求人所
      受損害若干為準。（最高法院六十一年台上字第一六九五
      號判例）
（二）上訴人主張：已完成之增建地基面積應為六二坪，至少也
      有五七‧○五坪，而非鑑定人所計算之五○‧九七坪云云
      。惟查，經原審法院於九十二年五月二十三日會同兩造與
      鑑定人施坤合、許引絃實地履勘結果，上訴人所提供計算
      該增建面積為五○‧九七坪之座標數據，經實地丈量結果
      ，超過現場實地丈量之長度（以1與3點間距離為例，實際
      丈量結果僅為一八‧六五公尺，乃該座標數值竟顯示其距
      離為一九‧○一公尺），此有勘驗筆錄載明在卷（原審卷
      第二七一頁至第二七四頁），則上訴人此部份之主張，既
      與現場實地丈量結果不符，自不足採，本件仍應以鑑定人
      施坤合、許引絃實地施測之結果（即已完成之增建地基面
      積：非騎樓部分38.02坪＋騎樓部分12.95坪）共計五○‧
      九七坪，較為可採。
（三）上訴人復主張：地基工程之單價應該高於地上結構體之單
      價才是，乃鑑定報告所認定之增建地基單價竟係每坪造價
      三千零一十四元，遠低於地上結構體之每坪造價一萬九千
      六百元，顯然過低；又上訴人就機具使用及地基束水之工
      資分別為二十四萬五千元及七萬元，合計三十一萬五千元
      ，此有收據二紙可按，乃鑑定結果卻未列入，顯失公平；
      且增建地基後方Ａ部分之三角形區域，縱使未有地樑鋼筋
      ，但上敷混凝土則為事實，乃鑑定報告竟完全不予計算施
      工工資，顯不合理云云。然查：
    1.上訴人主張土木技師鑑定報告就地基部分每坪造價為三千
      零一十四元，顯不合理，並請求囑託高雄市建築師公會再
      為鑑定，鑑定結果地基每坪工資五千四百四十六元（鑑定
      報告外放），高雄市建築師公會之鑑定地基每坪工資已含
      鋼筋部分之工資，且係以系爭建物之建築藍圖為據，並至
      現場履勘測量，且參考營建物價第七期各工程項目工資單
      價，再以營建工程物價指數總指數之工資係數為修正，得
      出八十三年間系爭工程之地基每坪工資單價，其結論應屬
      客觀、可信，是應以高雄市建築師公會之鑑定報告為可採
      。
    2.又本件係由兩造合意解除原承攬契約，上訴人依不當得利
      請求被上訴人因受領上訴人勞務之利益，即相當於工資之
      不當得利（按本件原承攬契約約定材料由定作人供應），
      惟仍應考量如契約存續時，上訴人所得之利益為何？否則
      有可能使上訴人取得高於契約存續時之利益，而反使上訴
      人獲得不當利益。是則兩造於簽約之際，既已本於當事人
      間之私法自治，自行約定系爭工程之內容與價格，則事後
      欲評估已完成部分之工程價值時，自應考量兩造原所約定
      之項目與價格而為評估。既然「全面開挖地基」本即包含
      在估價單所列「土方及混凝土每坪一千三百元」項目下，
      自無另予高估其價格之理。且依上訴人九十三年七月二十
      三日民事辯論意旨狀附件「地基工程數量」所載項目與原
      估價單所載項目互相比較，估價單上之「土方及混凝土」
      於地基工程數量表上為「開挖、束水、筏基回填級配及混
      凝土」，機具使用及地基束水之工資自已包括於土方項中
      自明。又上訴人所稱機具使用及地基束水之工資分別為二
      十四萬五千元及七萬元，合計三十一萬五千元部分，經核
      均屬上訴人為完成系爭工程所支出之成本。該項成本支出
      ，既係承攬人為完成承攬工作所必要支出之費用，則本件
      上訴人即承攬人訴請被上訴人給付相當於已完成工作部分
      報酬之利量，自不得再將其為完成工作所支出之成本，算
      入本件請求之中，蓋若未有該成本支出因而完成工作，承
      攬人本無從享有報酬請求。
    3.再鑑定人於現場實地鑑測之際，兩造確有表示如果撬開增
      建地基後方Ａ部分之三角形部分地基，發現該部分沒有地
      樑鋼筋，則該部分不予算入地基的面積，此業據鑑定人施
      坤合、許引絃於原法院到庭證述甚詳（原審卷第二五六頁
      至第二六二頁），所以土木技師公會鑑定人於撬開該Ａ部
      分地基後，既然發現該部分確實沒有地樑鋼筋，則該部分
      不予算入地基之面積內，自屬正當。況縱使兩造並未有上
      開協議，由於未綁鋼筋的部分，根本不算是地樑，不能算
      是結構體的一部分，所以該部分不算入增建部分之地基面
      積內，仍屬正當。
（四）上訴人又主張：土木技師公會鑑定報告漏未計算因增加鋼
      筋號數所增之鋼筋工資，並稱有關因增加鋼筋號數所增之
      鋼筋工資，應以每噸五千元計算為當云云。查原土木技師
      公會鑑定報告認鋼筋工資推算每噸為二千五百三十五元。
      惟本院依上訴人請求另囑託高雄市建築師公會，再為鑑定
      之結果鋼筋工資為每噸四千五百六十元，此有該報告可參
      ，因高雄市建築師公會之鑑定方式，已考量建築物價之變
      動，已如上述，應以其鑑定之結果鋼筋工資為每噸四千五
      百六十元為標準予以計算，上訴人於原審法院主張增建部
      分所增鋼筋的鋼筋工資，應按每噸五千元計算或以每噸四
      千六百元計算云云，即非可採。
（五）上訴人主張：上開鑑定報告就未完成之粉光與鋪地磚項目
      ，認為應予扣減工資之計算標準，係依台灣省土木技師工
      會鑑定手冊為據，卻不依據兩造所簽立估價單所列計價標
      準，其計算標準顯然偏高，所扣金額過高云云。惟查，由
      於「粉光」與「鋪地磚」皆屬兩造所簽立估價單中「土水
      」的一小部份（蓋「土水」工程本身就包含砌磚、打底、
      粉光、外牆磁磚、鋪地磚、浴廁地磚等部分在內），而現
      場砌磚牆及欄杆的施工部分，又已因增建需求而敲除完畢
      ，無法詳細計算各該部分的單價，再加上各該砌磚、打底
      、粉光、外牆磁磚、鋪地磚、浴廁地磚等部分的工資詳細
      內容，估價單中並未明列，所以也無法任意按比例算出該
      「粉光」與「鋪地磚」部分工資應佔全部「土水」工資之
      比例，因此，原審鑑定人遂以臺灣省土木技師公會鑑定手
      冊第八○頁的計價標準，計算出粉光與鋪地磚的合理工資
      ，再予以扣除，此有台灣省土木技師公會九十一年二月二
      十二日（九一）省土技字第○五六二號鑑定報告一份、九
      十一年四月十日（九一）省土技字第一一六九號函覆之答
      復表一份、九十一年六月廿四日（九一）省土技字第二四
      六九號函覆之答覆表一份在卷可稽，並據鑑定人施坤合、
      許引絃在原審法院證述明確。衡情，上述估算所扣除未施
      工部分之工程款的計算方法，尚稱公允，應無上訴人所指
      摘計算標準偏高致使所扣金額過高之情事。更何況依據上
      述估算標準加以計算，兩造既已約定「土水」部分每坪為
      七千五百元（參見兩造所簽訂估價單之記載），且建物本
      體已完成部份之面積為一四六‧四八坪，則建物工程款總
      價為一百零九萬八千六百元，而鑑定人估算應扣除建物本
      體未粉光部分之工程款為二萬一千四百四十七元、應扣除
      建物本體未鋪地磚部分之工程款為十九萬九千七百七十二
      元，兩者合計二十二萬一千二百一十九元，從而，所扣除
      尚未「粉光」與「鋪地磚」之工程款，約佔總工程款百分
      之二十點一四而已，亦難認上述估算標準有偏高的情事，
      是上訴人此部份之指摘，亦無足採。
（六）上訴人再主張：土木技師公會鑑定報告漏未計算新舊建物
      搭接部份之拆除工資二十六萬零五百元，此部份之金額亦
      應予以計入云云。惟查，此部份所謂本體與新舊搭接部分
      之拆除工資，應係上訴人於原審法院一再指稱之「增建工
      資」（原審卷第六九頁、第一三八頁、第一五七頁、第二
      三二頁），嗣後改稱「本體與增建新舊搭接部分之拆除工
      資」（原審卷第二八○頁反面），又依上訴人於原審提出
      之證物工地收支報表上載為八十七年十一月至十二月，而
      兩造之和解書係八十九年四月十四日所作成，是則上訴人
      主張此部分非和解書所載之增加工時之拆除費用，固可採
      信。惟觀「工地收支報表」所載亦有「模板組立外模牆」
      、「追加模板及鋼筋各一工」、「進二樓鋼筋四點三九噸
      」等，顯非所謂「拆除工資」，從而上訴人稱此部分為「
      本體與增建新舊搭接部分之拆除工資」，其真實已非無疑
      ；又依兩造所不爭執之承攬契約（原審卷第一一頁至第一
      二頁），上訴人自訂約之始即知本件除本體工程（第一期
      工程）外，尚有增建工程（第二期工程），是則上訴人即
      應知悉有新舊建物搭接部份之拆除之工程，並將其考慮於
      成本之內，此觀上開承攬契約僅就每坪施工工資約定自明
      ，是則土木技師公會及高雄市建築師公會之鑑定報告均以
      本件工程每坪之合理工資為鑑定標的，並已參酌兩造約定
      之每坪施工工資一萬九千六百元，自已將此部分詳為考量
      ，上訴人自不得再將此部分另行提出計算工資，再向被上
      訴人請求給付。
（七）上訴人主張：有關開工、完工營造廠費用包含百分之五之
      營業稅及百分之一左右之營造廠牌照費用，共計七萬五千
      三百二十四元，外加鑑定機關九十一年六月二十四日函復
      之跑照費用為二萬元，共計九萬五千三百二十四元，依據
      兩造合約第三條之約定，應由被上訴人負擔部分。依據兩
      造所簽訂且不否認為真正的系爭承攬工程合約書第三條之
      記載，有關系爭工程之開工、安全圍籬、勘驗、變更或完
      工等申報費用，並不包含於該合約所約定之給付範圍內，
      此有工程合約書一份在卷可稽，從而，上訴人為完成系爭
      承攬工程所支出之開工、完工營造廠費用與跑照費，自屬
      代墊之性質，殊無仍由上訴人自行負擔吸收之理，應解為
      上訴人得向被上訴人請求返還該等代墊費用才是，則上訴
      人訴請被上訴人給付開工、完工營造廠費用與跑照費，自
      屬有據。而有關系爭工程之開工、完工營造廠費用（包含
      百分之五之營業稅及百分之一左右之營造廠牌照費用）共
      計七萬五千三百二十四元等情，業據上訴人提出統一發票
      一份在卷可稽，此部份亦為被上訴人所不爭，應堪採信。
      此外，台灣省土木技師公會九十一年六月廿四日（九一）
      省土技字第二四六九號覆函，亦已鑑估之本件之跑照費為
      二萬元在卷，以上兩項共計為九萬五千三百二十四元，則
      上訴人此部份之主張，自堪信實。
（八）綜上各情，並參酌台灣省土木技師公會鑑定結果，及高雄
      市建築師公會再鑑定結果，本院認定被上訴人所受領上訴
      人施工工資之利益如下：
    1.已完成之增建地基部分之造價為（每坪造價5446元× (非
      騎樓部分38.02坪＋騎樓部分12.95坪)≒277583）。
    2.建物本體已完成部份之工程造價為二百八十七萬一千零八
      元（每坪造價19600元×146.48坪＝0000000元）。
    3.四樓牌樓實際完工部份之造價為二十三萬五千六百三十三
      元（每坪造價19600元×占該樓層之面積比例78.02㎡/26
      8.61㎡×41.39坪≒235633元）。
    4.應扣除建物本體未粉光部分之工程款為二萬一千四百四十
      七元（每平方公尺172.75元×124.15㎡≒21447元）。
    5.應扣除建物本體未鋪地磚部分之工程款為十九萬九千七百
      七十二元（每平方公尺730元×273.66㎡≒199772元）。
    6.應扣除建物本體未進行油漆部分之工程款為十萬九千八百
      六十元（每平方公尺750元×146.48㎡＝109860元）。
　　7.以上總計：價值為三百萬二千四百一十九元（277583＋
      000000 0＋000000－00000－000000－000860＝0000000）
    8.又被上訴人主張以已給付之三百一十萬元為抵銷，是則被
      上訴人業已給付予上訴人之金額，即已超過其所應給付之
      數額。
七、綜上所述，上訴人主張本於不當得利之法律關係，請求被上
    訴人返還因兩造合意解除承攬契約，而原受領之相當於工資
    之不當得利，為無理由，不應准許。其假執行之聲請亦失所
    附麗，應併予駁回。原審為上訴人敗訴之判決，及駁回其假
    執行之聲請，並無不合。上訴意旨指摘原判決不當，求予廢
    棄改判，為無理由，應予駁回。
八、兩造其餘主張及所提證據，與本院上開論斷無涉或無違，爰
    不予一一贅述，附此敘明。
九、據上論結，本件上訴為無理由，依民事訴訟法第四百四十九
    條第一項、第七十八條，判決如主文。
中　　華　　民　　國　　94　　年　　9 　　月　　13  　日
　　　　　　　　　民事第三庭　審判長法　官  陳光秀
　　　　　　　　　　　　　　        法　官  曾平杉
　　　　　　　　　　　　　　        法　官  徐宏志
上為正本係照原本作成。
不得上訴。
中　　華　　民　　國　　94　　年　　9　　 月　　19  　日
                                  　書記官　吳銘添
                                               K
